【裁判字號】    99,上易,454
【裁判日期】    990624
【裁判案由】    恐嚇等
【裁判全文】
臺灣高等法院高雄分院刑事判決         99年度上易字第454號
上  訴  人  臺灣高雄地方法院檢察署檢察官
被      告  甲○○
選任辯護人  洪千琪  律師
上列上訴人因被告恐嚇等案件，不服臺灣高雄地方法院99年度易
字第97號中華民國99年3 月31日第一審判決（起訴案號：臺灣高
雄地方法院檢察署98年度偵字第29939 號），提起上訴，本院判
決如下：
    主  文
原判決關於公然侮辱部分撤銷。
甲○○犯公然侮辱罪，處罰金新臺幣仟元，如易服勞役，以新
臺幣壹仟元折算壹日。
其他上訴駁回。
    事  實
一、甲○○於民國97年7 月13日至98年1 月間，與雙親陳還復、
    朱彩秀、胞弟陳昱年、弟媳乙○○等人共同居住於高雄市○
    ○區○○路141 號住處。其因不滿陳昱年離婚後於97年7 月
    13日即與乙○○再婚，常與乙○○發生爭執，二人感情不睦
    。詎甲○○於98年1 月間竟基於對乙○○公然侮辱之犯意，
    在上開陳昱年、陳還復、朱彩秀等多數人均得以共見共聞之
    住處，以台語「狐狸精」、「這樣的女人也敢娶進門！」等
    侮辱性之言詞辱罵乙○○，足以貶損其名譽、人格及社會評
    價。
二、案經乙○○訴請臺灣高雄地方法院檢察署檢察官偵查起訴。
    理  由
壹、程序部分：
    關於被告及其選任辯護人所指陳告訴人乙○○於警詢中之陳
    述，及其於偵查中未經具結之陳述，其證據能力部分：
一、按被告以外之人（包括證人、鑑定人、告訴人、被害人及共
    同被告等）於審判外之言詞或書面陳述，除法律有規定者外
    ，不得作為證據，刑事訴訟法第159 條第1 項定有明文。又
    該等之人於檢察事務官、司法警察官或司法警察調查中所為
    之陳述，與審判中不符時，其先前之陳述具有較可信之特別
    情況，且為證明犯罪事實存否所必要者，得為證據，刑事訴
    訟法第159 條之2 亦有明文規定。而所謂「前後陳述不符」
    之要件，應就前後階段之陳述進行整體判斷，以決定其間是
    否具有實質性差異。準此，被告以外之人於司法警察人員調
    查中所為之陳述，如於審判中已到庭證述，且與審判中之陳
    述相符時，則其前於警詢之陳述即不符合刑事訴訟法第159
    條之2 有關傳聞例外之規定，故不得作為認定本案犯罪事實
    有無之證據，而應以其等於審判中之陳述作為證據。經查：
  (一)本院審酌上開證人即告訴人乙○○業經原審傳訊到庭進行詰
    問，且其於警詢中之陳述，與審判中證述內容，就關於其指
    訴被告涉犯之公然侮辱、毀損及恐嚇致生危安等罪，其發生
    之時間、地點、過程等之主要待證事項及涉案情節，既尚屬
    相符一致，故前開其於警詢中之陳述，並未符合前揭傳聞證
    據例外之情形，自應認乙○○於警詢時之陳述無證據能力。
  (二)刑事訴訟法第158 條之3 規定：「證人、鑑定人依法應具結
    而未具結者，其證言或鑑定意見，不得作為證據。」又被害
    人、告訴人乃被告以外之人，其陳述被害經過，亦應依人證
    之法定偵查、審判程序具結，方得作為證據，有最高法院93
    年台上字第6578號判例可資參考。茲查，證人即告訴人乙○
    ○於檢察官歷次傳訊時（分別見偵他卷第12-13 頁、第31頁
    、第51頁、第55頁），雖均以告訴人之身分傳訊，並當庭提
    出告訴。惟揆諸前揭規定及判例意旨，乙○○於各該次偵訊
    中既未經合法具結，則其上開歷次之陳述，自應認均無證據
    能力。
二、被告以外之人於審判外之陳述，雖不符刑事訴訟法第159 條
    之1 至第159 條之4 之規定，而經當事人於審判程序同意作
    為證據，法院審酌該言詞陳述或書面陳述作成時之情況，認
    為適當者，亦得為證據，同法第159 條之5 第1 項有明文規
    定。茲查，本判決所引用之卷證資料，除原已符同法第 159
    條之1至 第159 條之4 規定及法律另有規定等傳聞法則例外
    規定，而得作為證據外，其餘卷證資料，業經當事人於本院
    準備程序時，表示對本判決傳聞證據部分，均同意作為證據
    。本院斟酌上開證據並無違法取得之情事，亦無證明力明顯
    過低之情形，認為作為本件被告認定犯罪有無之證據亦屬適
    當，是均得採為本件論斷之證據。
貳、實體部分：
一、撤銷改判部分（即將公然侮辱撤銷改判為有罪部分）：
（一）訊據被告甲○○固供承於上開時地有談及「狐狸精」、「
      這樣的女人也敢娶進門！」等語，惟矢口否認有何公然侮
      辱犯行，並辯稱伊並非在罵告訴人，而係因當時伊上樓時
      先生跟在後面，只是對先生說話，並非針對告訴人乙○○
      罵云云。經查：
    (一)被告於上開時地以台語「狐狸精」、「這樣的女人也敢娶
      進門！」等語辱罵告訴人乙○○乙節，業據證人即告訴人
      乙○○於原審具結證述：伊與陳昱年結婚後，在高雄市○
      ○區○○路141 號住，到做完月子後，約98年1 月十幾日
      之農曆年前才搬走。在伊住該址的那段時間，被告有以台
      語罵伊「狐狸精」、「這樣的女人也敢娶進門」，罵的地
      點就在爬樓梯上去時罵的，當時家裡有伊公公、婆婆，還
      有伊之先生，被告的音量很大。被告會這樣罵是要為伊先
      生的前妻打抱不平等語明確（見原審卷第34-38 頁）。核
      與證人即告訴人之夫、被告之弟陳昱年分別於偵訊中及原
      審審理時具結證稱：伊有在今年1 月間（按即98年）聽過
      被告在家裡上樓時出口罵告訴人「狐狸精」、「這樣的女
      人也敢娶進門」的話等語（見他卷第31-32 頁、原審卷第
      27頁），及被告之父陳還復於偵查中結證稱：約在今年1
      月間（按即98年）被告晚上下班後會在家裡罵告訴人「狐
      狸精」、「這樣的女人也敢娶進門」這些等語（見他卷第
      32頁）相符。而上開證人陳昱年、陳還復均與被告為至親
      之人，且均已具結在案，自無虛構誣指刻意偏頗而故為不
      實證述之可能，是其等之證詞均至為可採。足見被告確有
      於上開時地以台語「狐狸精」、「這樣的女人也敢娶進門
      」等語對告訴人辱罵乙節，堪以認定。
    (二)按刑法分則中公然二字之意義，祇以不特定人或多數人得
      以共見共聞之狀況為己足。所謂多數人係包括特定之多數
      人在內。至特定多數人之計算，以各罪成立之要件不同，
      罪質亦異，自應視其立法意旨及實際情形己否達於公然之
      程度而定，業經司法院大法官著有釋字第145 號解釋可資
      遵循。又以粗鄙之語言向特定人或可推知之人所發之言論
      ，而其語言之含義，已足以減損該特定人之聲譽者，自應
      成立刑法第309 條第1 項之罪，亦有院字第1863號、院解
      字第3806號解釋足資參照。準此，考以上開解釋意旨，本
      罪所規定之「公然」，係以得共見共聞之人為多數者，其
      條件即為該當，而非以其場所必須為「公開」為要件，殆
      無疑義。茲查，被告對告訴人所發言論之場合，固係在其
      等住家之內，然已為告訴人、告訴人之夫、被告之父及被
      告所自承之夫等數人所共同聽聞看見，其已達為多數人所
      共見共聞之狀況自屬無疑，雖係被告住處內，仍難謂非屬
      公然之場合，是被告所辯當時僅係在自家住處所言，並未
      達公然之程度云云，要非可採。且衡諸「狐狸精」、「這
      樣的女人也敢娶進門」等語，依一般通認之語意自有貶抑
      婦女破壞他人家庭婚姻、不足以為人妻女之意涵。從而，
      被告係刻意針對告訴人發以該等言語，意在貶損告訴人之
      名譽、人格，自亦堪予認定。
    (三)綜上所述，被告前開所辯，均係卸責之詞，要不足採，其
      前揭公然侮辱犯行，洵堪認定，應依法論科。
（二）核被告所為，係犯刑法第309 條第1 項之公然侮辱罪。原
      審未能詳查推究，以被告上開部分認屬不能證明，而諭知
      被告無罪，經核自有未恰。檢察官上訴意旨以原判決認事
      用法有違司法院前揭解釋意旨，而指摘原判決不當，為有
      理由，自應由本院將原判決關於公然侮辱部分撤銷改判，
      予以諭知罪刑。爰審酌被告不顧告訴人之人格尊嚴，無端
      譏諷尚同居一處亦為至親之弟媳，所為實屬不該，且犯後
      始終否認犯行之態度，惟念及雙方現已分居且被告前無任
      何犯罪科刑紀錄，有臺灣高等法院被告前案紀錄表在卷可
      考，品行尚端，並其所犯本件之犯罪動機、目的、手段、
      生活狀況，本件犯罪情節尚屬輕微等一切情狀，茲酌情量
      處罰金新台幣（下同）3 千元，並諭知以1 千元折算1 日
      之易服勞役折算標準，資以懲儆。
二、上訴駁回部分（即其他無罪部分）：
（一）公訴意旨略以：被告甲○○於97年7 月13日至98年1 月間
      ，與雙親陳還復、朱彩秀、胞弟陳昱年、告訴人即被告弟
      媳乙○○等人共同居住於高雄市○○區○○路141 號住處
      。竟於98年5 月3 日至5 月10日間某日，基於毀損他人之
      物之犯意，在上開住處告訴人之房間內，以持刀劃破之方
      式，損壞告訴人所有婚紗照1 幅，致令不堪使用，而足生
      損害於告訴人。嗣於98年6 月1 日，告訴人前往上開住處
      與被告理論婚紗照遭人割破一事，被告竟另基於恐嚇危害
      安全之犯意，持美工刀對告訴人揮舞，使其心生畏懼，致
      生危害於其安全，因認被告涉犯刑法第354 條毀損罪嫌及
      同法第305 條之恐嚇危害安全罪嫌等語。
（二）按犯罪事實應依證據認定之，無證據不得認定犯罪事實。
      又不能證明被告犯罪者，應諭知無罪之判決，刑事訴訟法
      第154 條第2 項、第301 條第1 項分別定有明文。再按，
      事實之認定，應憑證據，如未能發現相當證據，或證據不
      足以證明，自不能以推測或擬制之方法，為裁判基礎；且
      認定不利於被告之事實須依積極證據，苟積極證據不足為
      不利於被告事實之認定時，即應為有利於被告之認定；另
      認定犯罪事實所憑之證據，雖不以直接證據為限，間接證
      據亦包括在內，然無論直接證據或間接證據，其為訴訟上
      之證明，須於通常一般之人均不致有所懷疑，而得確信其
      為真實之程度者，始得據之為有罪之認定，倘其證明尚未
      達到此一程度，而有合理之懷疑存在，無從使事實審法院
      得有罪之確信時，即應由法院為諭知被告無罪之判決（最
      高法院40年臺上字第86號、30年上字第816 號、76年臺上
      字第4986號判例參照）。
（三）公訴意旨認被告涉有上開罪嫌，無非係以告訴人乙○○之
      指述、證人即被告父親陳還復、母親朱彩秀、胞弟陳昱年
      之證述，高雄市政府警察局楠梓分局楠梓派出所員警職務
      報告1 份及遭毀損之婚紗照採證照片2 張為其論據。
（四）訊據被告堅詞否認有何毀損、恐嚇犯行，辯稱：婚紗照並
      不是伊割破的；而98年6 月1 日當天是因為告訴人帶人到
      家裡找伊理論，她們人多勢眾，伊會持美工刀是為了要自
      衛，也沒恐嚇的意思等語。被告之選任辯護人則以：本件
      上開毀損罪部分，依檢察官所指之處所係發生在被告及告
      訴人之住處內，僅以此即推認係被告所為，尚屬無據。至
      恐嚇危害安全罪部分，98年6 月1 日晚間，被告為了去機
      場接其丈夫及小孩，但怕遭到告訴人聚集娘家人來毆打她
      ，只好持美工刀防身並無恐嚇之行為，自不構成恐嚇危害
      安全罪等語資為辯護。經查：
    (一)被訴毀損罪部分：
    1.按告訴人之告訴，係以使被告受刑事訴追為目的，是其陳
      述是否與事實相符，仍應調查其他證據，以資審認。再者
      刑事訴訟法上所謂認定犯罪事實之證據，係指足以證明被
      告確有犯罪行為之積極證據而言，該項證據必須適合於被
      告犯罪事實之認定，始得採為斷罪資料，最高法院52年台
      上字第1300號及69年台上字第4913號分別著有判例可資參
      照。
    2.公訴意旨認被告涉有毀損罪嫌，除以被告與告訴人二人素
      有嫌隙為其依據，進而推論僅被告具有犯罪動機外，並查
      無其他目擊證人親見被告持刀劃破婚紗照，自無從僅依此
      即得以證明被告確實為此行為，且亦無其他間接證據足資
      證明被告於98年5 月3 日至同年月10日間曾出入告訴人房
      間或在其內逗留等鬼祟之行為；而證人乙○○固於原審審
      理時證稱伊的房門有上鎖等語（見原審卷二第35頁），惟
      證人即被告之父陳還復於偵查中業已證述：伊與太太共用
      告訴人房間鑰匙1 支，是照片被割破後才開始把告訴人房
      間上鎖等語（見偵卷第33頁），及證人即被告之母朱彩秀
      於偵查中證述：98年5 月10日那時房間都沒有上鎖，大家
      都可以進去等語明確（見偵卷第34頁），足認告訴人之房
      間於98年5 月10日發覺婚紗照為人割破前並未上鎖，仍處
      於其他家人均可自由進出之狀態甚明，本件既無法排除其
      他人犯案之可能性，自不得以被告具有動機推認被告即有
      為此犯行。此外，檢察官亦未提出其他積極證據證明被告
      確有持刀劃破婚紗照之行為，是揆諸前揭最高法院判例意
      旨及說明，如無其他堅強之佐證，自不能僅憑與被告互有
      嫌隙、感情不睦之告訴人之片面指述，遽認被告有此犯行
      。
    (二)被訴恐嚇危害安全部分：
    1.本件證人陳昱年於偵查中及原審審理時雖證稱：98年6 月
      1 日被告有在伊2 人及告訴人母親、叔叔面前持刀揮舞，
      刀子是警察拿下來的等語（見他卷第32頁、原審卷二第29
      頁），惟依卷附98年6 月1 日至現場處理警員趙敦珊之職
      務報告內容，業已載明：在楠梓區○○路141 號現場發現
      市民乙○○、陳昱年夫妻及甲○○在吵架，經詢問甲○○
      有無持拿小刀揮舞答稱沒有，詢問甲○○身上及包包內有
      無小刀亦答稱沒有，在現場也並無發現小刀等語綦詳（見
      他卷第40頁），足認當日警方至現場時，並未發現小刀，
      更無自被告手中奪刀一事，是證人陳昱年證稱係由警方自
      被告手中奪下刀子一節，顯有瑕疵，而不足採信。
    2.被告雖自承當日確有持刀之行為，然證人陳還復於偵查中
      業已證述：98年6 月1 日當天一開始被告與告訴人吵架，
      伊看到被告拿刀子出來後，就把雙方拉開了等語明確（見
      他卷第51頁），則被告是否有告訴人指稱持刀揮舞之行為
      ，亦屬有疑。再者，證人乙○○於原審審理時固證稱：被
      告拿美工刀下樓直接對伊砍下去，又在伊面前，一直揮一
      直揮，時間大概有數分鐘等語（見原審卷二第37頁），惟
      乙○○於偵查中業已陳稱：當天伊問被告為何要把照片劃
      破，她說我們大家都要打她，就拿刀子站在門口對我揮舞
      ，說來呀來呀，說我們大家都要打她等語在卷（見他卷第
      51頁），則依告訴人於偵查中所言，被告主觀上顯有畏懼
      遭告訴人夫妻及告訴人之親友毆打之情形，是被告雖有持
      刀之事實，然此是否即可謂其主觀上有恐嚇之犯意，自非
      無疑。告訴人於原審審理時證述被告持刀砍殺、揮舞恐嚇
      一節，即難據為被告不利認定之憑採。
    3.於98年6 月1 日當天，告訴人夫妻因認被告劃破婚紗照十
      分生氣，便先後與告訴人之母親、叔叔等人至上開住處質
      問被告為何劃破婚紗照，當天無人至樓上找被告，是告訴
      人自一樓叫身處三樓房內之被告下樓，且當天被告先生並
      不在家等情，亦據證人陳昱年於原審審理時證述明確（見
      原審卷二第29至32頁）。衡情被告與告訴人夫妻雖為同居
      之家人，惟其間感情不睦、積怨已深，告訴人夫妻又帶同
      告訴人母親及叔叔等人於98年6 月1 日晚間前往上址理論
      被告劃破婚紗照一事，依證人陳昱年所述，其與告訴人情
      緒甚為憤怒，告訴人又在一樓喊叫要求被告下樓，所用音
      量甚大，則被告丈夫當時既未在身旁陪伴，被告孤身一人
      感到害怕，又適逢其配偶何志強於當天自國外返國，有入
      出境資訊連結作業1 紙附卷可憑（見原審卷二第54頁），
      被告為出門接機不得不下樓，然因憚於遭到對方數人毆打
      而持美工刀下樓，當屬情理之常；況證人乙○○原審審理
      時亦證述：當天是被告先報警等語明確（見原審卷二第39
      頁），益徵被告見告訴人等人人多勢眾，上門理論，其心
      中之不安恐懼至明，故先予報警以為防範。是被告固有持
      美工刀之行為，仍難認係向告訴人為恐嚇之行為，自難遽
      以恐嚇危害安全之刑責相繩。
    4.再觀諸證人朱彩秀及陳還復於偵查中均證稱：98年6 月1
      日被告與告訴人在吵架等語明確（見他卷第34、51頁），
      足見當日告訴人等人前往上開地點質問被告是否割破婚紗
      照一事，確與被告爆發爭吵，態度已非和平、理性，而被
      告於本案案發後之98年6 月2 日警詢時即已供稱遭陳昱年
      以脫鞋砸傷一事，並要求提出傷害告訴，復因此向原審聲
      請保護令等情，有健仁醫院受理家庭暴力事件驗傷診斷書
      1 份在卷可參（見他卷第24頁），益見當時告訴人帶同丈
      夫、母親、叔叔共四人前往與被告理論，告訴人亦非理性
      詢問，雙方爭吵不休，場面既非和平又具衝突，被告處此
      場景，而持美工刀備以防身自衛，並未悖於常情，是其上
      開所辯，尚非全然不足採信。
（五）綜上所述，檢察官所舉前開證據，尚不足使本院達於通常
      一般之人均不致有所懷疑，而得確信被告有起訴書所載毀
      損他人物品及恐嚇危害安全之犯行，致使無從形成有罪之
      確信，則依罪證有疑利於被告之證據法則，即應為被告有
      利之認定。此外，本院復查無其他積極證據足認被告有檢
      察官所指之上述犯行，揆諸首揭說明，自應為被告無罪之
      諭知。
（六）原審因而以不能證明被告涉犯上開毀損、恐嚇罪，而就該
      部分為被告無罪之諭知，核無違誤；檢察官循告訴人乙○
      ○具狀請求上訴意旨，猶執前詞，指摘原判決不當，為無
      理由，應予駁回。
據上論斷，應依刑事訴訟法第368 條、第369 條第1 項前段、第
364 條、第299 條第1 項前段，刑法第309 條第1 項、第42條第
3 項前段，刑法施行法第1 條之1 第1 項、第2 項前段，判決如
主文。
本案經檢察官劉玲興到庭執行職務。
中    華    民    國    99    年    6     月    24    日
                  刑事第三庭    審判長法  官  莊崑山
                                      法  官  張意聰
                                      法  官  莊松泉
以上正本證明與原本無異。
本件判決不得上訴。
中    華    民    國    99    年    6     月    24    日
                                      書記官  葉淑華
附錄本案論罪科刑法條全文：
中華民國刑法第309 條第1 項
公然侮辱人者，處拘役或3 百元以下罰金。
刑法施行法第1 條之1
中華民國94年1 月7 日刑法修正施行後，刑法分則編所定罰金之
貨幣單位為新臺幣。
94年1 月7 日刑法修正時，刑法分則編未修正之條文定有罰金者
，自94年1 月7 日刑法修正施行後，就其所定數額提高為30倍。
但72年6 月26日至94年1 月7 日新增或修正之條文，就其所定數
額提高為3 倍。

司法院資訊處製作；財團法人民間司法改革基金會備份。
